臺灣基隆地方法院民事判決
110年度訴字第320號
原      告  陳陸金  
訴訟代理人  黃丁風律師
被      告  王美蓮  

            林世偉  

            林雅麗  

兼上列三人
共      同
訴訟代理人  林世澤  

被      告  陳文全  



            紀輝鏡  


            王紀秀玲

            紀羿鳳  

兼上列三人
共     同
訴訟代理人  紀輝仁  

被      告  周麗真  


            周麗珠  


            周植基  


            周植隆  

            紀雅清  

            紀美汝



            紀蔚元  

            紀佑澄  

            紀雅娟  

            紀書婷  

            紀雅欣（紀輝峯之承受訴訟人）


            周梧源  



上列當事人間請求分割共有物事件，本院於民國111年3月3日言
詞辯論終結，判決如下：
    主  文
被告陳文全、紀雅欣、紀輝鏡、紀輝仁、王紀秀玲、紀羿鳳、周
麗真、周麗珠、周植基、周植隆、周梧源、紀雅清、紀美汝、紀
蔚元、紀佑澄、紀雅娟、紀書婷應就其被繼承人蘇清標所有如附
表一所示土地之權利範圍六分之一，辦理繼承登記。
兩造共有如附表一所示土地（面積一百五十平方公尺）准予變價
分割，所得價金由兩造按如附表二所示權利範圍比例分配。
訴訟費用由兩造按附表二所示權利範圍比例負擔。
　　事實及理由
壹、程序部分：
一、按因不動產之物權或其分割或經界涉訟者，專屬不動產所在
    地之法院管轄。民事訴訟法第10條定有明文。本件原告請求
    就兩造共有附表一所示之土地（下稱系爭土地）准為裁判分
    割，而系爭土地位在本院轄區，是依首開規定，本件訴訟專
    屬本院管轄。
二、按當事人死亡者，訴訟程序在有繼承人承受其訴訟以前當然
    停止；而其承受訴訟人，於得為承受時，應即為承受之聲明
    。他造當事人，亦得聲明承受訴訟，民事訴訟法第168條、
    第175條分別定有明文。查原告起訴後，被告紀輝峯於110年
    10月24日死亡，原告於110年12月8日具狀聲明由繼承人紀雅
    欣承受訴訟，核與上開規定相符，應予准許。
三、次按訴狀送達後，原告不得將原訴變更或追加他訴，但請求
    之基礎事實同一、該訴訟標的對於數人必須合一確定時，追
    加其原非當事人之人為當事人者，不在此限；不變更訴訟標
    的，而補充或更正事實上或法律上之陳述者，非為訴之變更
    或追加，民事訴訟法第255條第1項第2款、第5款、第256條
    分別定有明文。又共有物之分割，於共有人全體有法律上之
    利害關係，須共有人全體始得為之，故請求分割共有物之訴
    ，屬於民事訴訟法第56條第1項所稱訴訟標的對於共同訴訟
    之各人必須合一確定者（最高法院42年台上字第318號判決
    意旨參照）。經查，本件原告起訴時原聲明請求：㈠被告蘇
    清標全體繼承人應就被繼承人蘇清標所有系爭土地所有權應
    有部份6分之1，辦理繼承登記。㈡兩造共有之系爭土地准予
    變價分割，所得價金由兩造按附表二所示之權利範圍比例分
    配。㈢訴訟費用由兩造按附表二所示之權利範圍比例負擔。
    嗣原告於查得蘇清標之繼承人後，乃變更聲明為：㈠被告陳
    文全、紀輝峯、紀輝鏡、紀輝仁、王紀秀玲、紀羿鳳、周麗
    真、周麗珠、周植基、周植隆、紀雅清、紀美汝、紀蔚元、
    紀佑澄、紀雅娟、紀書婷應就其被繼承人蘇清標所有之系爭
    土地之權利範圍六分之一，辦理繼承登記。㈡兩造共有之系
    爭土地准予變價分割，所得價金由兩造按附表二所示之權利
    範圍比例分配。㈢訴訟費用由兩造按附表二所示之權利範圍
    比例負擔。嗣原告因被告紀輝峯於訴訟中死亡，聲請由其繼
    承人紀雅欣承受訴訟，乃再變更聲明為：㈠被告陳文全、紀
    雅欣、紀輝鏡、紀輝仁、王紀秀玲、紀羿鳳、周麗真、周麗
    珠、周植基、周植隆、紀雅清、紀美汝、紀蔚元、紀佑澄、
    紀雅娟、紀書婷應就其被繼承人蘇清標所有之系爭土地之權
    利範圍6分之一，辦理繼承登記。㈡兩造共有之系爭土地准予
    變價分割，所得價金由兩造按附表二所示之權利範圍比例分
    配。㈢訴訟費用由兩造按附表二所示之權利範圍比例負擔。
    嗣原告因漏列蘇清標之繼承人周梧源為被告，乃再追加周梧
    源為本件之被告，並變更聲明如主文第一至三項所示。核原
    告所為之變更，合於上開規定，應予准許。
四、本件被告皆經合法通知，除被告紀蔚元外，其餘被告均無正
    當理由未於最後言詞辯論期日到場，經核無民事訴訟法第38
    6條各款所列情形，爰依原告訴訟代理人之聲請，由其一造
    辯論而為判決。
貳、實體部分：
一、原告主張：
　㈠系爭土地為原告、訴外人蘇清標以及如附表二編號19至22所
    示之被告所共有，蘇清標於日據時期大正8年2月10日死亡，
    其有如附表二編號2至18所示之法定繼承人，均未拋棄繼承
    ，依法共同繼承蘇清標所有系爭土地權利範圍6分之1，惟蘇
    清標之前開繼承人迄未辦理繼承登記，為分割系爭土地，爰
    請准判決主文第一項聲明之判決。
　㈡考量系爭土地共有人甚多，恐難對於系爭土地之分割方法達
    成一致之協議，應認原告與被告間對於系爭土地之分割方法
    不能協議決定，又系爭土地既無因物之使用目的不能分割或
    兩造曾有不能分割約定之情事，故依民法第824條第1項請求
    法院裁判分割系爭土地。
　㈢此外，分割共有物方案應考慮公平、利益及經濟原則，然系
    爭土地之共有人合計22人，總面積150平方公尺，且經新北
    市瑞芳區地政事務所丈量後，系爭土地為狹長型，最大寬度
    約8公尺，最小寬度約2公尺，長度約28公尺，實際可使用範
    圍僅20平方公尺，倘採原物分割，各筆土地皆會變成畸零地
    ，不能單獨使用、亦無法發揮土地經濟利用價值，足見本件
    以原物分割，顯有困難，請准將系爭土地予以變賣，所得價
    金並依如附表二所示之應有部分比例分配予各共有人，以期
    達各共有人最大利益及地盡其利之功能。
　㈣綜上，爰依繼承之法律關係、民法第823條第1項前段、第824
    條第2項第2款前段規定，提起本訴等語。並聲明：如主文第
    一至三項所示。
二、被告紀羿鳳、王紀秀玲、紀雅欣、紀輝仁、王美蓮、林雅麗
    、林世偉、林世澤、紀蔚元均對變價分割系爭土地沒有意見
    ，被告王美蓮、林雅麗、林世偉、林世澤並於本院至現場履
    勘時表示同意變價分割。
三、其餘被告經合法通知，均未於言詞辯論期日到場，亦均未提
    出書狀作任何聲明或陳述。
四、得心證之理由：
  ㈠原告主張系爭土地之共有人蘇清標於日據時期大正8年2月10
    日死亡，其有如附表二編號2至18所示之法定繼承人，均未
    拋棄繼承，依法共同繼承蘇清標所有系爭土地權利範圍6分
    之1，惟蘇清標之前開繼承人迄未辦理繼承登記，且系爭土
    地為原告及被告所共有，各自之權利範圍如附表二所示之事
    實，業據原告提出土地登記謄本、繼承系統表、戶籍謄本在
    卷可稽，堪認原告此部分主張，係屬真實。故本件應予審究
    者即為：⒈原告請求如附表二編號2至18所示之被告應分別辦
    理繼承登記，有無理由？⒉系爭土地應如何分割始為適當？
    茲分敘如下：
  ㈡原告請求附表二編號2至18所示之被告應辦理繼承登記，為有
    理由：
　1.按因繼承、強制執行、徵收、法院之判決或其他非因法律行
    為，於登記前已取得不動產物權者，應經登記，始得處分其
    物權，民法第759條定有明文。又分割共有物，性質上為處
    分行為，依民法第759條規定，共有不動產之共有人中有人
    死亡時，於其繼承人未為繼承登記以前，固不得分割共有物
    。惟原告如於本件訴訟中，請求死亡共有人之繼承人辦理繼
    承登記，並合併對繼承人及其餘共有人為分割共有物之請求
    ，不但符合訴訟經濟原則，亦與民法第759條規定之旨趣無
    違（最高法院69年台上字第1012號判決意旨參照）。
　2.經查，系爭土地之共有人蘇清標於大正8年2月10日死亡，其
    所有系爭土地權利範圍6分之1，依法應由如附表二編號2至1
    8所示之被告共同繼承，然上開被告迄今均未辦理系爭土地
    上開權利範圍之繼承登記，則原告為分割系爭土地，而訴請
    判決繼承登記，依前揭規定及判決意旨，自屬有據。
  ㈢系爭土地應以變價分割為適當：
　⒈按各共有人，除法令另有規定外，得隨時請求分割共有物。
    但因物之使用目的不能分割或契約訂有不分割之期限者，不
    在此限，民法第823條第1項定有明文。查原告及被告共有系
    爭土地，並無不分割之協議，且系爭土地之使用分區為鄉村
    區、使用地類別為乙種建築用地，依其使用目的亦無不能分
    割之情事，故原告請求裁判分割系爭土地，核與上開規定相
    符，應予准許。
　⒉次按共有物之分割，依共有人協議之方法行之；分割之方法
    不能協議決定，法院得因任何共有人之請求，命為下列之分
    配：⑴以原物分配於各共有人。但各共有人均受原物之分配
    顯有困難者，得將原物分配於部分共有人。⑵原物分配顯有
    困難時，得變賣共有物，以價金分配於各共有人；或以原物
    之一部分分配於各共有人，他部分變賣，以價金分配於各共
    有人；以原物為分配時，如共有人中有未受分配，或不能按
    其應有部分受分配者，得以金錢補償之，民法第824條第1項
    、第2項及第3項定有明文。又分割共有物，究以原物分割，
    或變價分割為適當，法院應斟酌當事人意願、共有物之使用
    情形、經濟效用及全體共有人之利益等情形而為適當之分割
    ，不受共有人所主張分割方法之拘束（最高法院87年度台上
    字第1402號判決意旨參照）。經查，系爭土地雖為乙種建築
    用地，然遭占用範圍為130平方公尺，且系爭土地共有人均
    未占有使用系爭土地等事實，業經本院於110年10月5日會同
    新北市瑞芳地政事務所勘驗屬實，有勘驗筆錄及新北市瑞芳
    地政事務所以110年11月10日新北瑞地測字第1106080559號
    函附複丈成果圖、現場相片在卷可稽，是系爭土地倘以原物
    分配方式分割，依共有人人數及應有部分比例，將致系爭土
    地細分為22筆，且系爭土地分割後，兩造僅分得約6.25平方
    公尺至50平方公尺不等之土地，除分得土地面積過小、土地
    形狀不規則外，系爭土地亦因此過度細分，分割後顯然無法
    單獨有效利用，嚴重減損系爭土地之價值。另兩造均未表明
    願意將系爭土地全部分歸其中一人所有是將造成大部分共有
    人所分得土地面積細瑣零碎，不利各共有人就系爭土地利用
    ，有害於總體社會經濟之發展，足認系爭土地以原物分割顯
    有困難。
　3.是本院審酌原告主張變價分割之意願，被告紀羿鳳、王紀秀
    玲、紀雅欣、紀輝仁、王美蓮、林雅麗、林世偉、林世澤、
    紀蔚元均表示對變價分割沒有意見，其中被告王美蓮、林雅
    麗、林世偉、林世澤並表示同意變價分割，且其餘未到庭被
    告亦均未具狀表示反對之情形，加之系爭土地之面積、型態
    、使用情形、地點、兩造之意願及最大利益等一切情狀，認
    系爭土地以變賣方式進行分割，買受人可就系爭土地整筆規
    劃利用，進而發揮最大經濟效用，且兩造亦可依民法第824
    條第7項規定行使優先承買權，從而使系爭土地因良性競爭
    之競價結果而達市場價值極大化，促成兩造能分配之金額增
    加，對兩造而言，自屬有利及公允。因此，原告主張將系爭
    土地予以變賣，所得價金按兩造如附表二所示權利範圍比例
    分配之分割方法，堪屬適當。
五、綜上所述，原告依繼承之法律關係、民法第823條第1項前段
    、第824條第2項第2款前段規定，請求如附表二編號2至18所
    示之被告就系爭土地辦理繼承登記，以及變賣系爭土地，所
    得價金按如附表二所示之權利範圍比例分配，均有理由，應
    予准許。
六、本件事證已臻明確，兩造其餘之攻擊或防禦方法及所用之證
    據，經本院斟酌後，認為均不足以影響本判決之結果，爰不
    逐一論列，附此敘明。
七、按共有物分割、經界或其他性質上類似之事件涉訟，由敗訴
    當事人負擔訴訟費用顯失公平者，法院得酌量情形，命勝訴
    之當事人負擔其一部。民事訴訟法第80條之1定有明文。本
    件分割共有物之方法，本應由法院斟酌何種方式較能增進共
    有物之經濟效益，並兼顧兩造之利益，以決定適當之分割方
    法，不因何造起訴而有不同，故原告請求分割之訴雖有理由
    ，惟關於訴訟費用負擔，如全部由被告負擔，將顯失公平，
    爰以兩造於系爭土地分割前之應有部分（各如附表二所示）
    ，酌定本件訴訟費用之分擔如主文第三項所示。
八、據上論結，依民事訴訟法第385條第1項前段、第87條第1項
    、第80條之1 ，判決如主文。
中　　華　　民　　國　　111 　年　　3 　　月　　17　　日
                  民事庭法　官  周裕暐　
以上正本係照原本作成。
對於本件判決如有不服，應於收受送達後20日內向本院提出上訴
書狀，敘述上訴之理由，上訴於臺灣高等法院，並按他造當事人
之人數附具繕本。如委任律師提起上訴者，應一併繳納上訴審裁
判費。
中　　華　　民　　國　　111 　年　　3 　　月　　17　　日
                        書記官  謝佳妮 

附表一：分割土地標的
編號 土地坐落     面積（平方公尺） 備註  ⒈ 新北市○○區○○○段○○○○○段0地號     150 110年9月6日瑞土測字第617號   使用現況         編號 使用面積（平方公尺） 備註       ⑴ 130 指定用地範圍       ⑵ 4 未使用部分       ⑶ 16 未使用部分       合計 150 登記面積      

附表二：系爭土地共有人權利範圍比例及訴訟費用負擔金額
編號 共有人 　　　權　利　範　圍　　　 備   註 ⒈ 陳陸金 12/36  ⒉ 陳文全          1/6 繼承自被繼承人蘇清標，且尚未辦理繼承登記 ⒊ 紀輝鏡   ⒋ 紀羿鳳   ⒌ 王紀秀玲   ⒍ 紀雅欣   ⒎ 紀輝仁   ⒏ 周梧源   ⒐ 周麗真   ⒑ 周植基   ⒒ 周麗珠   ⒓ 周植隆    ⒔ 紀美汝    ⒕ 紀雅清    ⒖ 紀蔚元    ⒗ 紀佑澄    ⒘ 紀雅娟    ⒙ 紀書婷    ⒚ 王美蓮 3/8   ⒛ 林雅麗 1/24    林世偉 1/24    林世澤 1/24